ACORDAO-COMPLETO-2454036

ACÓRDÃO 5873/2021 ATA 10/2021 - SEGUNDA CÂMARA

VISTOS, relatados e discutidos estes autos de pensões militares concedidas pelo Comando da Marinha às beneficiárias acima indicadas;
	ACORDAM os Ministros do Tribunal de Contas da União, reunidos em sessão da 2ª Câmara, diante das razões expostas pelo Relator, com fundamento no art. 71, inciso III, da Constituição Federal e nos arts. 1º, inciso V, 39, inciso II, e 45 da Lei 8.443/1992, em:
	9.1 considerar ilegais os atos de concessão de pensão de Benedita Graciete Cardoso Tenorio (XXX.827.612-XX) ; Brenda Silva da Veiga (XXX.237.102-XX) ; Cristiane Couto Rodrigues (XXX.055.437-XX) ; Francisca Lino Bezerra (XXX.687.615-XX) ; Iara Maria Almeida de Almeida (XXX.039.707-XX) ; Luci Maria Ferreira (XXX.977.997-XX) ; Lucimar Ferreira Araujo (XXX.376.873-XX) ; Maria Auxiliadora Peixoto (XXX.345.107-XX) ; Maria Jose Dionizio (XXX.452.957-XX) ; Maria Marques da Silva Nogueira (XXX.253.587-XX) ; Maria Matosinho de Jesus (XXX.637.997-XX) ; Neide Moura Nascimento (XXX.165.604-XX) ; Rosa Goncalves da Silva (XXX.748.717-XX) ; Thereza Christina Dutra Rodrigues (XXX.964.167-XX) , negando-lhes o registro.	
	9.2. dispensar o ressarcimento das quantias indevidamente recebidas de boa-fé pelas interessadas, consoante o disposto no Enunciado 106 da Súmula da Jurisprudência do TCU;
	9.3. determinar ao Comando da Marinha que:
	9.3.1. faça cessar, no prazo de 15 (quinze) dias, contado a partir da ciência desta deliberação, os pagamentos decorrentes dos atos impugnados, sob pena de responsabilidade solidária da autoridade administrativa omissa, consoante disposto nos arts. 71, inciso IX, da Constituição Federal, e 262 do Regimento Interno desta Corte;
	9.3.2. emita, no prazo de 30 (trinta) dias, novos atos de concessão, com fulcro no art. 19, §3º, da Instrução Normativa 78/2018, escoimado da irregularidade verificada;
	9.3.3. comunique às interessadas sobre o teor desta decisão, alertando-as de que o efeito suspensivo proveniente da interposição de eventuais recursos não as eximirás da obrigação de devolver os valores percebidos indevidamente após a notificação do presente acórdão, caso os recursos não sejam providos;
	9.4. determinar à Secretaria de Fiscalização de Pessoal que monitore o cumprimento das medidas indicadas no subitem 9.3., representando a este Tribunal, caso necessário.

Atos de Pensão militar enviados ao TCU pela unidade de controle interno Centro de Controle Interno da Marinha, para fins de análise e julgamento

Segunda Câmara

Comando da Marinha.

3. Interessados/Responsáveis:
3.1. Interessadas: Benedita Graciete Cardoso Tenorio (XXX.827.612-XX); Brenda Silva da Veiga (XXX.237.102-XX); Cristiane Couto Rodrigues (XXX.055.437-XX); Francisca Lino Bezerra (XXX.687.615-XX); Iara Maria Almeida de Almeida (XXX.039.707-XX); Luci Maria Ferreira (XXX.977.997-XX); Lucimar Ferreira Araujo (XXX.376.873-XX); Maria Auxiliadora Peixoto (XXX.345.107-XX); Maria Jose Dionizio (XXX.452.957-XX); Maria Marques da Silva Nogueira (XXX.253.587-XX); Maria Matosinho de Jesus (XXX.637.997-XX); Neide Moura Nascimento (XXX.165.604-XX); Rosa Goncalves da Silva (XXX.748.717-XX); Thereza Christina Dutra Rodrigues (XXX.964.167-XX).

13.1. Ministros presentes: Bruno Dantas (Presidente), Augusto Nardes, Aroldo Cedraz (Relator) e Raimundo Carreiro.
13.2. Ministros-Substitutos presentes: Marcos Bemquerer Costa e André Luís de Carvalho.

AROLDO CEDRAZ

Adoto como Relatório a instrução de Secretaria de Fiscalização de Pessoal - Sefip, peça 11, que obteve anuência de seus dirigentes, peça 12, e do Ministério Público junto ao TCU - MPTCU, peça 14.
"Trata-se de atos de pensão militar, submetidos, para fins de registro, à apreciação do Tribunal de Contas da União (TCU) , de acordo com o art. 71, inciso III, da Constituição Federal. Os atos foram cadastrados e disponibilizados ao TCU por intermédio do Sistema de Apreciação e Registro de Atos de Admissão e Concessões (e-Pessoal) , na forma do art. 2º, caput e incisos I a IV, e art. 4º, caput, da Instrução Normativa TCU 78/2018.
EXAME TÉCNICO
Procedimentos aplicados
Os procedimentos para exame, apreciação e registro de atos de pessoal encontram-se estabelecidos na Instrução Normativa TCU 78/2018 e na Resolução TCU 206/2007. Essas normas dispõem, em seus arts. 4º, § 2º, e 3º, § 3º, respectivamente, que os atos de pessoal disponibilizados por meio do e-Pessoal devem ser submetidos à crítica automatizada do próprio sistema, com base em parâmetros predefinidos.
Relativamente aos atos de admissão e concessão de aposentadoria, pensão e reforma, as rotinas de crítica das informações cadastradas nos sistemas informatizados de coleta de atos foram elaboradas e validadas levando-se em conta as peculiaridades desses atos. Os itens de verificação do sistema compreendem prazos e fundamentos legais, assim como eventuais ocorrências de acumulação. Trata-se de verificações mais abrangentes, minuciosas e precisas do que aquelas que podem ser realizadas por mãos humanas, proporcionando um nível de segurança ainda maior.
As críticas aplicadas aos atos encontram-se discriminadas na opção Crítica do Sistema e-Pessoal.
Além da crítica automatizada, há verificação humana adicional no caso de haver alertas do sistema ou informações não formatadas, como esclarecimentos do gestor ou do controle interno.  
As críticas também consideram os registros do Sistema Integrado de Administração de Recursos Humanos (Siape) . O Siape disponibiliza informações atualizadas sobre as parcelas que integram os proventos, diferentemente, portanto, do Sisac, que informa as parcelas no momento do registro do ato. 
SITUAÇÃO DAS REFORMAS QUE ORIGINARAM AS PENSÕES EM ANÁLISE
É importante salientar que esta Corte de Contas, recentemente, mudou o entendimento quanto à possibilidade de o militar já reformado por limite de idade para permanência na reserva receber um posto/graduação acima, para fins de proventos, por ocasião de sua reforma por incapacidade, amparada no art. 110 da Lei 6.880/1980, firmando entendimento de que apenas militares da ativa ou da reserva podem receber a majoração no posto/graduação, conforme texto da lei a seguir:
Lei nº 6880/80
 (...)  
Art. 110. O militar da ativa ou da reserva remunerada, julgado incapaz definitivamente por um dos motivos constantes dos incisos I e II do art. 108, será reformado com a remuneração calculada com base no soldo correspondente ao grau hierárquico imediato ao que possuir ou que possuía na ativa, respectivamente
        § 1º Aplica-se o disposto neste artigo aos casos previstos nos itens III, IV e V do artigo 108, quando, verificada a incapacidade definitiva, for o militar considerado inválido, isto é, impossibilitado total e permanentemente para qualquer trabalho.
        § 2º Considera-se, para efeito deste artigo, grau hierárquico imediato:
        a) o de Primeiro-Tenente, para Guarda-Marinha, Aspirante-a-Oficial e Suboficial ou Subtenente;
        b) o de Segundo-Tenente, para Primeiro-Sargento, Segundo-Sargento e Terceiro-Sargento; e
        c) o de Terceiro-Sargento, para Cabo e demais praças constantes do Quadro a que se refere o artigo 16.
        § 3º Aos benefícios previstos neste artigo e seus parágrafos poderão ser acrescidos outros relativos à remuneração, estabelecidos em leis especiais, desde que o militar, ao ser reformado, já satisfaça às condições por elas exigidas.
O Acórdão 2225/2019-TCU-Plenário, da Relatoria do Ministro Benjamin Zymler, apresentou nova interpretação na situação supracitada, in verbis:
Sumário
ATOS DE REFORMA. ALTERAÇÃO DE UMA DAS CONCESSÕES PARA ELEVAÇÃO, EM UM GRAU HIERÁRQUICO, DO POSTO SOBRE O QUAL CALCULADOS OS PROVENTOS DO INATIVO, EM FACE DA SUPERVENIÊNCIA DE INVALIDEZ PERMANENTE DECORRENTE DE DOENÇA ESPECIFICADA EM LEI. MILITAR ANTERIORMENTE REFORMADO COM PROVENTOS JÁ CALCULADOS SOBRE O POSTO HIERÁRQUICO SUPERIOR, POR TEMPO DE SERVIÇO. AUSÊNCIA DE PREVISÃO LEGAL PARA EXTENSÃO DA VANTAGEM ESTABELECIDA NO ART. 110 DA LEI 6.880/1980 A MILITARES JÁ REFORMADOS, BEM COMO PARA O ACRÉSCIMO DE DOIS POSTOS NO CÁLCULO DOS PROVENTOS. NEGATIVA DE REGISTRO. DETERMINAÇÕES. LEGALIDADE E REGISTRO DAS DEMAIS CONCESSÕES. (Grifo nosso) 
De acordo com todas as verificações realizadas, para os atos desta instrução, é pertinente observar que todos os instituidores foram reformados inicialmente por idade, posteriormente foram novamente reformados, só que nesta oportunidade por incapacidade/invalidez, situação em que erroneamente tiveram seus proventos majorados para 01 (um) o posto/graduação acima. Ao falecerem, o cálculo ilegal dos proventos veio a incidir sobre a pensão militar deixada, conforme demostrado no quadro a seguir:
	Ato de PMIL
	BASE DE CÁLCULO DOS PROVENTOS
	Parecer Sefip

		Posto/graduação da reforma inicial
	Posto/Grad. da reforma  incapacidade/invalidez
	Posto/graduação concedidos na PMil
	Posto/graduação corretos na PMil
	
	43309/2016
	2º Tenente
	1ºTenente
	1ºTenente**
	2º Tenente
	ILEGAL

	45012/2016
	2º Tenente
	1ºTenente
	1ºTenente**
	2º Tenente
	ILEGAL

	45440/2016
	2º Tenente
	1ºTenente
	1ºTenente**
	2º Tenente
	ILEGAL

	45693/2016
	2º Sargento
	2º Tenente
	2º Tenente**
	2º Sargento
	ILEGAL

	45805/2016
	Capitão de Fragata
	Capitão de Mar e Guerra
	Capitão de Mar e Guerra
	Capitão de Fragata
	ILEGAL

	46400/2016
	2º Tenente
	1ºTenente
	1ºTenente**
	2º Tenente
	ILEGAL

	47136/2016
	2º Tenente
	1ºTenente
	1ºTenente**
	2º Tenente
	ILEGAL

	47270/2016
	2º Sargento
	2º Tenente
	2º Tenente**
	2º Sargento
	ILEGAL

	* não tem tempo para contribuir para 02 postos acima como informado no ato.
** Conforme informação no ato, NÃO contribuiu para posto/graduação acima para fins de pensão militar ("Posto/graduação de contribuição" = posto na data do óbito) .
*** Conforme informação no ato, contribuiu para 01 (um) posto/graduação acima para fins de pensão militar.
****verificar análise sobre posto acima para reserva remunerada, inciso II do art. 50 da lei 6880. Análise feita a seguir

Assim, pelo exposto, verificados os atos SISAC de reforma inicial e alteração de reforma, os aludidos atos devem receber parecer pela ilegalidade, devendo ser adequada a base de cálculo dos proventos de pensão militar conforme exposto no quadro, por contrariar o disposto no Acórdão 2.225/19- TCU-Plenário.
ANÁLISE DO DIREITO AO POSTO/GRADUÇÃO ACIMA NA PASSAGEM PARA RESERVA
Outro aspecto analisado nos atos em estudo é a contagem de tempos indevidos para fins de passagem para a reserva amparado no inciso II do Art. 50 da lei nº 6880/80 em sua redação original, transcrita abaixo:
Art. 50. São direitos dos militares:
 (...) 
II - a percepção de remuneração correspondente ao grau hierárquico superior ou melhoria da mesma quando, ao ser transferido para a inatividade, contar mais de 30 (trinta) anos de serviço; (Grifo nosso) 
Verificou-se, por intermédio dos atos de reforma dos instituidores que existia a possibilidade de contagem de tempo indevido para fins de concessão de posto/graduação acima amparado no normativo supracitado, tal situação repercute nos proventos de pensão militares.
O art. 137 caput conjugado com seu § 1º da lei nº 6.880/80, por sua vez, prevê quais tempos de serviço estão excluídos para fins de concessão do posto/graduação acima na reserva remunerada, in verbis:
Art. 137. Anos de serviço é a expressão que designa o tempo de efetivo serviço a que se refere o artigo anterior, com os seguintes acréscimos:
I - tempo de serviço público federal, estadual ou municipal, prestado pelo militar anteriormente à sua incorporação, matrícula, nomeação ou reinclusão em qualquer organização militar;
 (...) 
  III - tempo de serviço computável durante o período matriculado como aluno de órgão de formação da reserva;
 (...) 
  VI - 1/3 (um terço) para cada período consecutivo ou não de 2 (dois) anos de efetivo serviço passados pelo militar nas guarnições especiais da Categoria "A", a partir da vigência da Lei nº 5.774, de 23 de dezembro de 1971.     
         
 § 1º Os acréscimos a que se referem os itens I, III e VI serão computados somente no momento da passagem do militar à situação de inatividade e para esse fim. (Grifo nosso) 
Logo, os tempos previstos nos itens I, III e VI não podem ser contabilizados no tempo de serviço do militar para fins do benefício previsto no inciso II do art. 50 da lei nº 6.880/80 (posto acima) em sua redação original. Dessa forma, a contagem de tais tempos caracteriza-se em afronta aos Acórdãos nº 631/2020 e 616/2020, ambos da 1ª Câmara, segue transcrição do sumário:
Acórdão 631/2020-TCU-Primeira Câmara
Sumário: REFORMA. PROVENTOS DE REFERÊNCIA CALCULADOS SOBRE UM POSTO OU GRADUAÇÃO ACIMA DO OCUPADO NA ATIVA PARA MILITARES QUE NÃO COMPLETARAM, EM ATIVIDADE ESTRITAMENTE MILITAR, OS 30 ANOS REQUERIDOS PELA REDAÇÃO ORIGINAL DO ART. 50, INCISO II, DA LEI 6.880/1980 C/C ART. 135 E SEGUINTES DO REFERIDO DIPLOMA LEGAL. ILEGALIDADE. DETERMINAÇÕES. 
O quadro a seguir foi elaborado para análise dos tempos de serviço dos instituidores em seus respectivos atos de reforma, uma vez que os atos de pensão militar não contemplam o mapa de tempo de serviço do militar. A partir desse esse estudo constatou-se:
	Ato PMil
	Há tempo indevido para inc. II do art.50 da lei 6.8880/80?
	Natureza do Tempo indevido/quantitativo 
	Parecer da Sefip

	43309/2016
	NÃO
	X-X-X
	Legal

	45012/2016
	NÃO
	X-X-X
	Legal

	45440/2016
	NÃO
	X-X-X
	Legal

	45693/2016
	NÃO
	X-X-X
	Legal

	45805/2016
	NÃO**
	X-X-X
	Legal

	46400/2016
	NÃO
	X-X-X
	Legal

	47136/2016
	SIM
	GUARNIÇÃO ESPECIAL, 01 M***
	Legal

	47270/2016
	NÃO
	X-X-X
	Legal

	* Excluindo-se tal tempo o militar não tem os 30 (trinta) anos de serviço que lhe dão o direito ao posto acima;
** Não tinha direito ao posto acima
***Excluindo-se tal tempo, o militar tem os 30 (trinta) anos de serviço que lhe dão o direito ao posto acima;

No que se refere à acumulação de cargos/proventos públicos por parte de beneficiários dos instituidores dos atos em análise, verificou-se o que se segue no quadro a seguir:
	Ato de PMIL
	Nome do beneficiário
	Acumulação 
	Parecer Sefip

	47292/2016
	CRISTIANE COUTO RODRIGUES, XXX.055.437-XX
	NÃO ACUMULA
	Legal

		THEREZA CHRISTINA DUTRA RODRIGUES, XXX.964.167-XX
	PENSÃO PREVIDENCIÁRIA POR MORTE - INSS
	Legal

	45012/2016
	FRANCISCA LINO BEZERRA, XXX.687.615-XX
	NÃO ACUMULA
	Legal

		IARA MARIA ALMEIDA DE ALMEIDA, XXX.039.707-XX
	PENSÃO PREVIDENCIÁRIA POR MORTE - INSS E SERVIDORA PÚBLICA APOSENTADA
	Ilegal

	45440/2016
	LUCIMAR FERREIRA ARAUJO, XXX.376.873-XX
	APOSENTADORIA POR IDADE
	Legal

	45693/2016
	BENEDITA GRACIETE CARDOSO TENORIO, XXX.827.612-XX
	NÃO ACUMULA
	Legal

		BRENDA SILVA DA VEIGA, XXX.237.102-XX
	NÃO ACUMULA
	Legal

	45805/2016
	MARIA MARQUES DA SILVA NOGUEIRA, XXX.253.587-XX
	APOSENTADORIA POR IDADE E SERVIDORA APOSENTADA
	Ilegal

	46400/2016
	MARIA MATOSINHO DE JESUS, XXX.637.997-XX
	AMPARO SOCIAL AO IDOSO
	Ilegal

		ROSA GONCALVES DA SILVA, XXX.748.717-XX
	APOSENTADORIA POR IDADE
	Legal

	47136/2016
	LUCI MARIA FERREIRA, XXX.977.997-XX
	NÃO ACUMULA
	Legal

		MARIA AUXILIADORA PEIXOTO, XXX.345.107-XX
	APOSENTADORIA POR IDADE
	Legal

	47270/2016
	MARIA JOSE DIONIZIO, XXX.452.957-XX
	APOSENTADORIA POR IDADE
	Legal

		NEIDE MOURA NASCIMENTO, XXX.165.604-XX
	NÃO ACUMULA
	Legal

As acumulações apresentadas como "LEGAL", quando estas ocorrem no quadro acima, estão amparadas no art. 29 da Lei nº 3765/60, in verbis:
   Art. 29.  É permitida a acumulação:           
        I - de uma pensão militar com proventos de disponibilidade, reforma, vencimentos ou aposentadoria;         
        II - de uma pensão militar com a de outro regime, observado o disposto no art. 37, inciso XI, da Constituição Federal.
No que se refere às acumulações "ILEGAIS" é oportuno informar que as Sras. IARA MARIA ALMEIDA DE ALMEIDA, XXX.039.707-XX, ato nº 45012/2016, MARIA MARQUES DA SILVA NOGUEIRA, XXX.253.587-XX, ato nº 45805/2016, além da pensão militar em estudo acumula mais benefícios civis, em desacordo com os incisos I e II do art. 29 da lei 3.765/60. 
 Sendo os seguintes benefícios civis acumulados cumulativamente com a pensão militar pelas beneficiárias retro citadas, segundo banco de dados desta Corte: 
	Titular (nome) 
	Situação
	Valor
	Espécie (descrição completa) 
	Data Início

	IARA MARIA ALMEIDA DE ALMEIDA
	Ativo
	1.924,34
	SERVIDORA PÚBLICA APOSENTADA 
	21/05/1997

		Ativo
	5.718,11
	PENSÃO POR MORTE PREVIDENCIÁRIA DO INSS
	28/12/2015

	MARIA MARQUES DA SILVA NOGUEIRA
	Ativo
	2.979,67
	SERVIDORA PÚBLICA APOSENTADA 
	27/08/1976

		Ativo
	1.045,00
	APOSENTADORIA POR IDADE DO INSS
	02/12/1994

Assim, as pensões supracitadas não devem prosperar, também, pela acumulação ilegal, devendo as interessadas optar por 02 (dois) benefícios dentre os 03 (três) acumulados. 
Verificou-se, ainda, que há acumulação de por parte da Sra.  MARIA MATOSINHO DE JESUS, XXX.637.997-XX, ato nº 46400/2016, que recebe amparo social ao idoso pelo INSS, também conhecido como Benefício de Prestação Continuada, sendo este o benefício a que tem direito o idoso (seja ele homem ou mulher) que comprovar que possui 65 anos de idade ou mais, que não recebe nenhum benefício previdenciário, ou de outro regime de previdência e que a renda mensal familiar per capita seja inferior a ¼ do salário mínimo vigente, previsto na LEI Nº 8.742, DE 7 DE DEZEMBRO DE 1993, que dispõe sobre a organização da Assistência Social e dá outras providências, in verbis:
Do Benefício de Prestação Continuada
         Art. 20.  O benefício de prestação continuada é a garantia de um salário-mínimo mensal à pessoa com deficiência e ao idoso com 65 (sessenta e cinco) anos ou mais que comprovem não possuir meios de prover a própria manutenção nem de tê-la provida por sua família. 
 (...) 
§ 4o  O benefício de que trata este artigo não pode ser acumulado pelo beneficiário com qualquer outro no âmbito da seguridade social ou de outro regime, salvo os da assistência médica e da pensão especial de natureza indenizatória. 
Assim, a pensão supracitada não deve prosperar, devendo a interessada supracitada optar por um dos benefícios dentre os 02 (dois) acumulados. 
É oportuno informar ainda que a Srta. BRENDA SILVA DA VEIGA, XXX.237.102-XX, beneficiária do ato nº 45693/2016, é menor sub guarda instituída por decisão judicial do Poder Judiciário do Estado do Pará, conforme certidão anexa ao formulário do E-Pessoal, encontrando-se amparada para constar no rol dos beneficiários da aludida pensão. 
         
CONCLUSÃO 
A abrangência e a profundidade das verificações levadas a efeito fundamentam convicção de ilegalidade dos atos. Assim, cabe proposta no sentido de que sejam considerados ilegais, negando-lhes os registros. 
PROPOSTA DE ENCAMINHAMENTO
Ante o exposto, com fundamento nos arts. 71, inciso III, da Constituição Federal, 1º, inciso V, e 39, incisos I e II, da Lei 8.443/1992 e 260, § 1º e 5º, do Regimento Interno do Tribunal de Contas da União, bem como art. 7º, § 4º da IN 78/2018, propõe-se:
a) considerar ilegais os atos de concessão de pensão constantes neste processo por contrariarem o Acórdão 2225/2225-TCU-Plenário, bem como a acumulação ilegal das beneficiárias do atos  nº 45012/2016, 45805/2016,  46400/2016 ; 
b) dispensar o ressarcimento das quantias indevidamente recebidas de boa-fé pelas interessadas, consoante o disposto no Enunciado 106 da Súmula da Jurisprudência do TCU;
c) determinar ao Comando da Marinha do Brasil que:
c.1) no prazo de 15 (quinze) dias, a contar da ciência desta Deliberação, abstenha-se de realizar pagamentos decorrentes do ato impugnado, sujeitando-se a autoridade administrativa omissa à responsabilidade solidária, nos termos do art. 262, caput, do Regimento Interno/TCU;
c.2) dê ciência, no prazo de 15 (quinze) dias, a contar do recebimento da notificação deste Acórdão, à beneficiária, encaminhando a este Tribunal, no prazo de 30 (trinta dias) , comprovante da referida ciência; e
c.3) alerte aos beneficiários que o efeito suspensivo proveniente da interposição de possíveis recursos perante o TCU não as exime da devolução dos valores percebidos indevidamente após a respectiva notificação, caso os recursos não sejam providos.
d) esclarecer à unidade de origem, com supedâneo no art. 262, § 2º, do Regimento Interno, que a concessão considerada ilegal poderá prosperar mediante a emissão e o encaminhamento a este Tribunal de novo ato concessório, escoimado das irregularidades apontadas nestes autos;
e) proceda a regularização do posto/graduação que serve de base para o cálculo dos proventos de pensão militar;
f) determinar à Secretaria de Fiscalização de Pessoal que monitore o cumprimento das medidas indicada nos subitens 20.d. e 20.e. supra, representando a este Tribunal, caso necessário.
g) no que se refere apresente às beneficiárias, Sras. IARA MARIA ALMEIDA DE ALMEIDA, XXX.039.707-XX, ato nº 45012/2016, MARIA MARQUES DA SILVA NOGUEIRA, XXX.253.587-XX, ato nº 45805/2016, e MARIA MATOSINHO DE JESUS, XXX.637.997-XX, ato nº 46400/2016, que seja apresentado as elas o direito à opção por 02 (dois) dos benefícios dos 03 (três) que estão sendo pagos atualmente. 
Anexo I - Dados do Ato
Ato: 43309/2016 - servidor/instituidor: SANTO RODRIGUES - CPF: XXX.228.837-XX 
Cargo: Suboficial - Matrícula no órgão 44066031 - 04/08/2015
Fundamento: PMIL-1 - Pensão militar correspondente ao soldo do posto ou graduação de contribuição do militar, desde que satisfeitas condições necessárias.
Pensionistas
CRISTIANE COUTO RODRIGUES - CPF: XXX.055.437-XX - Filho (a) 
Sexo: Feminino - Dt.Nasc.: 30/01/1976
Início: 04/08/2015 - Término: 
Fundamento da pensão: BPMIL-1 - Pensão militar de segunda ordem de prioridade para filha. (No caso em que o instituidor optou pela contribuição adicional para a Pensão Militar, no valor de 1,5% (um e meio por cento) sobre as parcelas que compõem a remuneração ou os proventos) .
Parecer do Controle Interno: Legal
THEREZA CHRISTINA DUTRA RODRIGUES - CPF: XXX.964.167-XX - Ex-esposo (a) pensionado (a) 
Sexo: Feminino - Dt.Nasc.: 09/08/1930
Início: 04/08/2015 - Término: 
Fundamento da pensão: BPMIL-12 - Pensão militar de primeira ordem de prioridade ex-esposo (a) /ex-companheiro (a) pensionado (a) .
Parecer do Controle Interno: Legal
Atos com o mesmo CPF
	Num. ato
	Tipo
	UJ
	Cargo
	Jornada
	Dt.inicial
	Dt.final
	TC
	Julgamento

	SISAC-10637508-07-2010-001325-1
	CONCESSÃO DE REFORMA
		SUBOFICIAL (MAR.) 
		24/04/2008
		Processo 003.065/2011-1
	LEGAL

	SISAC-10646205-02-1995-001004-1
	DESLIGAMENTO
		TECNICO DE PROGRAMACAO DE TRANSPORTE
		31/01/1995
			
Ato: 45012/2016 - servidor/instituidor: IVAN VITORIA MACIEL DE ALMEIDA - CPF: XXX.375.004-XX 
Cargo: Suboficial - Matrícula no órgão 67215432 - 28/12/2015
Fundamento: PMIL-1 - Pensão militar correspondente ao soldo do posto ou graduação de contribuição do militar, desde que satisfeitas condições necessárias.
Pensionistas
IARA MARIA ALMEIDA DE ALMEIDA - CPF: XXX.039.707-XX - Cônjuge
Sexo: Feminino - Dt.Nasc.: 01/11/1948
Início: 28/12/2015 - Término: 
Fundamento da pensão: BPMIL-10 - Pensão militar de primeira ordem de prioridade para cônjuge.
Parecer do Controle Interno: Legal
FRANCISCA LINO BEZERRA - CPF: XXX.687.615-XX - Ex-esposo (a) pensionado (a) 
Sexo: Feminino - Dt.Nasc.: 18/07/1948
Início: 28/12/2015 - Término: 
Fundamento da pensão: BPMIL-12 - Pensão militar de primeira ordem de prioridade ex-esposo (a) /ex-companheiro (a) pensionado (a) .
Parecer do Controle Interno: Legal
Atos com o mesmo CPF
	Num. ato
	Tipo
	UJ
	Cargo
	Jornada
	Dt.inicial
	Dt.final
	TC
	Julgamento

	SISAC-10637508-07-2005-000515-3
	CONCESSÃO DE REFORMA
		SUBOFICIAL (MAR.) 
		29/06/2003
		Processo 019.378/2005-5
	LEGAL

	SISAC-10637508-07-2012-000013-9
	CONCESSÃO DE REFORMA
		SUBOFICIAL (MAR.) 
		30/10/2009
		Processo 027.384/2013-6
	LEGAL

	SISAC-10637508-08-2016-000513-0
	CONCESSÃO DE PENSÃO MILITAR
		SUBOFICIAL (MAR.) 
		28/12/2015
			
	SISAC-10637508-07-2011-000104-3
	CONCESSÃO DE REFORMA
		SUBOFICIAL (MAR.) 
		30/10/2009
		Processo 016.048/2011-3
	PREJUDICADO POR INÉPCIA DO ATO

Ato: 45440/2016 - servidor/instituidor: MANOEL ARAUJO FILHO - CPF: XXX.544.517-XX 
Cargo: Suboficial - Matrícula no órgão 59044934 - 23/08/2016
Fundamento: PMIL-1 - Pensão militar correspondente ao soldo do posto ou graduação de contribuição do militar, desde que satisfeitas condições necessárias.
Pensionistas
LUCIMAR FERREIRA ARAUJO - CPF: XXX.376.873-XX - Cônjuge
Sexo: Feminino - Dt.Nasc.: 19/10/1947
Início: 23/08/2016 - Término: 
Fundamento da pensão: BPMIL-10 - Pensão militar de primeira ordem de prioridade para cônjuge.
Parecer do Controle Interno: Legal
Atos com o mesmo CPF
	Num. ato
	Tipo
	UJ
	Cargo
	Jornada
	Dt.inicial
	Dt.final
	TC
	Julgamento

	SISAC-10345906-02-1997-003734-8
	DESLIGAMENTO
		SUBOFICIAL (MAR.) 
		16/08/1995
			
	SISAC-10637508-07-1996-001722-0
	CONCESSÃO DE REFORMA
		SUBOFICIAL (MAR.) 
		16/08/1995
		Processo 008.949/1997-2
	LEGAL

	SISAC-10637508-07-2009-000012-8
	CONCESSÃO DE REFORMA
		SUBOFICIAL (MAR.) 
		24/06/2005
		Processo 025.793/2010-1
	LEGAL

Ato: 45693/2016 - servidor/instituidor: MOISES CARDOSO TENORIO - CPF: XXX.526.487-XX 
Cargo: 3º Sargento - Matrícula no órgão 63346834 - 06/04/2016
Fundamento: PMIL-1 - Pensão militar correspondente ao soldo do posto ou graduação de contribuição do militar, desde que satisfeitas condições necessárias.
Pensionistas
BENEDITA GRACIETE CARDOSO TENORIO - CPF: XXX.827.612-XX - Cônjuge
Sexo: Feminino - Dt.Nasc.: 18/08/1949
Início: 06/04/2016 - Término: 
Fundamento da pensão: BPMIL-10 - Pensão militar de primeira ordem de prioridade para cônjuge.
Parecer do Controle Interno: Legal
BRENDA SILVA DA VEIGA - CPF: XXX.237.102-XX - Menor sob guarda ou tutela
Sexo: Feminino - Dt.Nasc.: 12/02/1996
Início: 06/04/2016 - Término: 11/02/2017
Fundamento da pensão: BPMIL-16 - Pensão militar de primeira ordem de prioridade para menor sob guarda ou tutela.
Parecer do Controle Interno: Legal
Atos com o mesmo CPF
	Num. ato
	Tipo
	UJ
	Cargo
	Jornada
	Dt.inicial
	Dt.final
	TC
	Julgamento

	SISAC-10637508-07-2010-001806-7
	CONCESSÃO DE REFORMA
		TERCEIRO SARGENTO (MAR.) 
		16/06/2009
		Processo 023.256/2012-5
	PREJUDICADO POR INÉPCIA DO ATO

	SISAC-10637508-07-2012-001124-6
	CONCESSÃO DE REFORMA
		TERCEIRO SARGENTO (MAR.) 
		06/10/2008
		Processo 011.467/2017-7
	PREJUDICADO POR PERDA DE OBJETO

	SISAC-10637508-07-2001-000918-9
	CONCESSÃO DE REFORMA
		TERCEIRO SARGENTO (MAR.) 
		06/08/2000
		Processo 001.395/2002-1
	LEGAL

Ato: 45805/2016 - servidor/instituidor: DARIO LUIZ GUIMARAES NOGUEIRA - CPF: XXX.735.997-XX 
Cargo: Capitão de Fragata - Matrícula no órgão 46111018 - 27/07/2016
Fundamento: PMIL-1 - Pensão militar correspondente ao soldo do posto ou graduação de contribuição do militar, desde que satisfeitas condições necessárias.
Pensionistas
MARIA MARQUES DA SILVA NOGUEIRA - CPF: XXX.253.587-XX - Cônjuge
Sexo: Feminino - Dt.Nasc.: 23/10/1934
Início: 27/07/2016 - Término: 
Fundamento da pensão: BPMIL-10 - Pensão militar de primeira ordem de prioridade para cônjuge.
Parecer do Controle Interno: Legal
Atos com o mesmo CPF
	Num. ato
	Tipo
	UJ
	Cargo
	Jornada
	Dt.inicial
	Dt.final
	TC
	Julgamento

	SISAC-10637508-07-1996-000353-5
	CONCESSÃO DE REFORMA
		CAPITAO DE FRAGATA (MAR.) 
		22/05/1991
		Processo 010.426/1996-5
	LEGAL

	SISAC-10637508-07-2011-000884-6
	CONCESSÃO DE REFORMA
		CAPITAO DE FRAGATA (MAR.) 
		30/09/2009
		Processo 017.786/2014-2
	LEGAL

Ato: 46400/2016 - servidor/instituidor: BARTHOLOMEU SYLVESTRE BASTOS - CPF: XXX.137.377-XX 
Cargo: Suboficial - Matrícula no órgão 51040930 - 28/03/2016
Fundamento: PMIL-1 - Pensão militar correspondente ao soldo do posto ou graduação de contribuição do militar, desde que satisfeitas condições necessárias.
Pensionistas
MARIA MATOSINHO DE JESUS - CPF: XXX.637.997-XX - Ex-companheiro (a) pensionado (a) 
Sexo: Feminino - Dt.Nasc.: 03/01/1934
Início: 28/03/2016 - Término: 
Fundamento da pensão: BPMIL-12 - Pensão militar de primeira ordem de prioridade ex-esposo (a) /ex-companheiro (a) pensionado (a) .
Parecer do Controle Interno: Legal
ROSA GONCALVES DA SILVA - CPF: XXX.748.717-XX - Cônjuge
Sexo: Feminino - Dt.Nasc.: 08/09/1930
Início: 28/03/2016 - Término: 
Fundamento da pensão: BPMIL-10 - Pensão militar de primeira ordem de prioridade para cônjuge.
Parecer do Controle Interno: Legal
Atos com o mesmo CPF
	Num. ato
	Tipo
	UJ
	Cargo
	Jornada
	Dt.inicial
	Dt.final
	TC
	Julgamento

	SISAC-10637508-07-2013-001090-0
	CONCESSÃO DE REFORMA
		SUBOFICIAL (MAR.) 
		04/04/2012
		Processo 011.465/2017-4
	PREJUDICADO POR PERDA DE OBJETO

Ato: 47136/2016 - servidor/instituidor: RAIMUNDO MARQUES RODRIGUES - CPF: XXX.132.917-XX 
Cargo: Suboficial - Matrícula no órgão 72331437 - 12/04/2016
Fundamento: PMIL-1 - Pensão militar correspondente ao soldo do posto ou graduação de contribuição do militar, desde que satisfeitas condições necessárias.
Pensionistas
LUCI MARIA FERREIRA - CPF: XXX.977.997-XX - Companheiro (a) 
Sexo: Feminino - Dt.Nasc.: 21/12/1944
Início: 12/04/2016 - Término: 
Fundamento da pensão: BPMIL-11 - Pensão militar de primeira ordem de prioridade para companheiro (a) .
Parecer do Controle Interno: Legal
MARIA AUXILIADORA PEIXOTO - CPF: XXX.345.107-XX - Ex-esposo (a) pensionado (a) 
Sexo: Feminino - Dt.Nasc.: 07/03/1951
Início: 12/04/2016 - Término: 
Fundamento da pensão: BPMIL-12 - Pensão militar de primeira ordem de prioridade ex-esposo (a) /ex-companheiro (a) pensionado (a) .
Parecer do Controle Interno: Legal
Atos com o mesmo CPF
	Num. ato
	Tipo
	UJ
	Cargo
	Jornada
	Dt.inicial
	Dt.final
	TC
	Julgamento

	SISAC-10637508-07-2009-000411-5
	CONCESSÃO DE REFORMA
		SUBOFICIAL (MAR.) 
		04/09/2008
		Processo 000.496/2010-3
	LEGAL

	SISAC-10637508-07-2012-000498-3
	CONCESSÃO DE REFORMA
		SUBOFICIAL (MAR.) 
		11/04/2008
		Processo 027.393/2013-5
	LEGAL

	SISAC-10637508-07-2010-001782-6
	CONCESSÃO DE REFORMA
		SUBOFICIAL (MAR.) 
		11/04/2008
		Processo 016.051/2011-4
	PREJUDICADO POR INÉPCIA DO ATO

Ato: 47270/2016 - servidor/instituidor: UILSON NUNES DA SILVA - CPF: XXX.531.317-XX 
Cargo: 3º Sargento - Matrícula no órgão 66328179 - 04/03/2016
Fundamento: PMIL-1 - Pensão militar correspondente ao soldo do posto ou graduação de contribuição do militar, desde que satisfeitas condições necessárias.
Pensionistas
MARIA JOSE DIONIZIO - CPF: XXX.452.957-XX - Cônjuge
Sexo: Feminino - Dt.Nasc.: 02/06/1947
Início: 04/03/2016 - Término: 
Fundamento da pensão: BPMIL-10 - Pensão militar de primeira ordem de prioridade para cônjuge.
Parecer do Controle Interno: Legal
NEIDE MOURA NASCIMENTO - CPF: XXX.165.604-XX - Ex-esposo (a) pensionado (a) 
Sexo: Feminino - Dt.Nasc.: 28/07/1939
Início: 04/03/2016 - Término: 
Fundamento da pensão: BPMIL-12 - Pensão militar de primeira ordem de prioridade ex-esposo (a) /ex-companheiro (a) pensionado (a) .
Parecer do Controle Interno: Legal
Atos com o mesmo CPF
	Num. ato
	Tipo
	UJ
	Cargo
	Jornada
	Dt.inicial
	Dt.final
	TC
	Julgamento

	29641/2019
	Pensão militar
	COMANDO DA MARINHA
	3º Sargento
		05/11/2018
			
	SISAC-10637508-07-2006-000512-1
	CONCESSÃO DE REFORMA
		TERCEIRO SARGENTO (MAR.) 
		06/08/2003
		Processo 025.151/2007-2
	LEGAL

	SISAC-10637508-07-2015-000936-3
	CONCESSÃO DE REFORMA
		TERCEIRO SARGENTO (MAR.) 
		19/12/2011
		Processo 013.876/2017-1
	LEGAL

Anexo II - Detalhamento das inconsistências encontradas 
Quadro resumo de ocorrências
	Núm.ato
	Nome instituidor
	Regime jurídico
	Propostas de mérito
	Inconsistências encontradas
	Qtde incon.

				Controle interno
	Sefip/
TCU
		
	43309/2016
	SANTO RODRIGUES
		Legal
	Ilegal
	- Beneficiário 'THEREZA CHRISTINA DUTRA RODRIGUES' não possui comprovação da separação judicial/cartório com definição da alíquota de pensão. Incompatível com o fundamento constitucional/legal do beneficiário.  
- Foi informado que o beneficiário THEREZA CHRISTINA DUTRA RODRIGUES não possui documentação de separação judicial/extrajudicial anexada.
- Possível cômputo de tempo privado no Tempo de serviço até 29/12/2000. Devolução do ato para complementação das informações. Atos de reforma: [SISAC-10637508-07-2010-001325-1].
	3

	45012/2016
	IVAN VITORIA MACIEL DE ALMEIDA
		Legal
	Ilegal
	- Ato com anexo do tipo sentença judicial (NÚCLEO DE CONCILIAÇÃO PRÉVIA - COMARCA DE SALVADOR) .
- Ato de alteração/reversão sem ato inicial apreciado pela legalidade. Ato inicial não consta na base.
- Possível cômputo de tempo privado no Tempo de serviço até 29/12/2000. Devolução do ato para complementação das informações. Atos de reforma: [SISAC-10637508-07-2005-000515-3, SISAC-10637508-07-2012-000013-9, SISAC-10637508-07-2011-000104-3].
	3

	45440/2016
	MANOEL ARAUJO FILHO
		Legal
	Ilegal
	- Posto/Graduação de referência para cálculo dos proventos de reforma não correspondente a 01 (um) grau hierárquico imediato/superior ao último posto/graduação na ativa.
- Possível cômputo de tempo privado no Tempo de serviço até 29/12/2000. Devolução do ato para complementação das informações. Atos de reforma: [SISAC-10637508-07-1996-001722-0, SISAC-10637508-07-2009-000012-8].
	2

	45693/2016
	MOISES CARDOSO TENORIO
		Legal
	Ilegal
	- Ato com anexo do tipo sentença judicial (Juizo de Direito da 3ª Vara civel da Infancia) .
- Possível cômputo de tempo privado no Tempo de serviço até 29/12/2000. Devolução do ato para complementação das informações. Atos de reforma: [SISAC-10637508-07-2010-001806-7, SISAC-10637508-07-2012-001124-6, SISAC-10637508-07-2001-000918-9].
	2

	45805/2016
	DARIO LUIZ GUIMARAES NOGUEIRA
		Legal
	Ilegal
	- Possível cômputo de tempo privado no Tempo de serviço até 29/12/2000. Devolução do ato para complementação das informações. Atos de reforma: [SISAC-10637508-07-1996-000353-5, SISAC-10637508-07-2011-000884-6].
	1

	46400/2016
	BARTHOLOMEU SYLVESTRE BASTOS
		Legal
	Ilegal
	- Beneficiário 'MARIA MATOSINHO DE JESUS' não possui comprovação da separação judicial/cartório com definição da alíquota de pensão. Incompatível com o fundamento constitucional/legal  do beneficiário.  
- Foi informado que o beneficiário MARIA MATOSINHO DE JESUS não possui documentação de separação judicial/extrajudicial anexada.
- Possível cômputo de tempo privado no Tempo de serviço até 29/12/2000. Devolução do ato para complementação das informações. Atos de reforma: [SISAC-10637508-07-2013-001090-0].
	3

	47136/2016
	RAIMUNDO MARQUES RODRIGUES
		Legal
	Ilegal
	- Beneficiário 'MARIA AUXILIADORA PEIXOTO' não possui comprovação da separação judicial/cartório com definição da alíquota de pensão. Incompatível com o fundamento constitucional/legal do beneficiário.  
- Ato com anexo do tipo sentença judicial (34º OFÍCIO DE NOTAS) .
- Ato com anexo do tipo sentença judicial (13º OFÍCIO DE NOTAS - RJ.) .
- Foi informado que o beneficiário MARIA AUXILIADORA PEIXOTO não possui documentação de separação judicial/extrajudicial anexada.
- Possível cômputo de tempo privado no Tempo de serviço até 29/12/2000. Devolução do ato para complementação das informações. Atos de reforma: [SISAC-10637508-07-2009-000411-5, SISAC-10637508-07-2012-000498-3, SISAC-10637508-07-2010-001782-6].
	5

	47270/2016
	UILSON NUNES DA SILVA
		Legal
	Ilegal
	- Ato com anexo do tipo sentença judicial (Juízo de Direito da 1ª Vara de família de São Gonç) .
- Possível cômputo de tempo privado no Tempo de serviço até 29/12/2000. Devolução do ato para complementação das informações. Atos de reforma: [SISAC-10637508-07-2006-000512-1, SISAC-10637508-07-2015-000936-3].
	2

É o Relatório.

não há,

Procurador Rodrigo Medeiros de Lima.

PESSOAL. PENSÃO MILITAR. ATRIBUIÇÃO, NA PENSÃO, DE VANTAGEM PREVISTA NO ART. 110 DA LEI 6.880/1980, CONCEDIDA APÓS A REFORMA AOS INSTITUIDORES. ILEGALIDADE DAS PENSÕES, COM NEGATIVA DE REGISTRO. DETERMINAÇÕES.

PENSÃO MILITAR (PMIL)

Secretaria de Fiscalização de Integridade de Atos e Pagamentos de Pessoal e de Benefícios Sociais (Sefip).

Cuidam os autos de atos de concessão de pensão militar em favor de Benedita Graciete Cardoso Tenorio (121.827.612-68) ; Brenda Silva da Veiga (010.237.102-42) ; Cristiane Couto Rodrigues (033.055.437-95) ; Francisca Lino Bezerra (616.687.615-72) ; Iara Maria Almeida de Almeida (396.039.707-00) ; Luci Maria Ferreira (015.977.997-93) ; Lucimar Ferreira Araujo (135.376.873-20) ; Maria Auxiliadora Peixoto (596.345.107-87) ; Maria Jose Dionizio (975.452.957-49) ; Maria Marques da Silva Nogueira (060.253.587-53) ; Maria Matosinho de Jesus (448.637.997-72) ; Neide Moura Nascimento (496.165.604-68) ; Rosa Goncalves da Silva (494.748.717-87) ; Thereza Christina Dutra Rodrigues (175.964.167-72) , emitidos pelo Comando da Marinha.
Consigno, inicialmente, que os atos ingressaram neste Tribunal há menos do que os cinco anos estabelecidos pelo Supremo Tribunal Federal (RE 636.553/RS - Tema 445 de repercussão geral) , e referendado por esta Corte (Acórdão 122/2021-TCU-Plenário, rel. Min. Walton Alencar Rodrigues) , para a concessão de registro tácito.
A Secretaria de Fiscalização de Pessoal - Sefip, em pareceres uniformes, peças 11/12, propôs considerar ilegais os atos e negando-lhes o registro, proposta com a qual anuiu o MP/TCU, uma vez que as pensões derivaram de atos de alteração de reforma por meio dos quais os instituidores foram agraciados com proventos referente a dois postos/graduações acima daqueles que ocupavam na atividade, sem que exista previsão legal para tanto.
Concordo integralmente com a proposta formulada pela Sefip, razão pela qual adoto seus fundamentos como razões de decidir, sem prejuízo de tecer os breves comentários a seguir.
Esta Corte de Contas, a partir da prolação do Acórdão 2225/2019-TCU-Plenário, da relatoria do Min. Benjamin Zymler, passou a entender que não há previsão legal para que um militar, já reformado, seja agraciado com outra reforma que venha a majorar os proventos inicialmente deferidos. Pacificou-se, então, o entendimento de que a melhoria prevista no referido dispositivo não se aplica ao militar que já se encontrava reformado no momento da invalidez.
De fato, ao analisar o caput do art. 110 da Lei 6.880/1980, com a redação dada pela Lei 7.580/1986, percebe-se que a melhoria de remuneração se aplica somente aos militares da ativa ou da reserva remunerada e deve ser calculada sempre com base no soldo correspondente ao grau hierárquico que o militar possuía na ativa.
Tal exegese alinhou o entendimento desta Corte com a jurisprudência do Superior Tribunal de Justiça acerca da matéria, proferida nos autos do Recurso Especial 1.784.347/RS, relatado pelo Ministro Herman Benjamin.
Assim, considerando que os instituidores das pensões militares já se encontravam reformados quando foram acometidos da invalidez permanente, as pensões concedidas às suas respectivas beneficiárias não possuem amparo legal ou jurisprudencial, o que enseja o julgamento pela ilegalidade dos atos.
	Em face do exposto, VOTO por que o Tribunal adote a minuta de Acórdão que submeto à apreciação deste Colegiado.
	TCU, Sala das Sessões Ministro Luciano Brandão Alves de Souza, em 6 de abril de 2021.
AROLDO CEDRAZ
Relator